臺灣板橋地方法院刑事判決　　　　　　　96年度訴字第3056號
公　訴　人　臺灣板橋地方法院檢察署檢察官
被　　　告　乙○○
選任辯護人　甲○○律師
上列被告因偽造文書等案件，經檢察官提起公訴（96年度偵字第
17599 號），本院判決如下：
    主  文
乙○○共同意圖為自己不法之所有，以詐術使人將本人之物交付
未遂，處拘役伍拾日，如易科罰金，以新臺幣壹仟元折算壹日。
扣案之財政部中央存款保險局收據壹張、臺灣高雄地方法院行政
執行助理曾瑞明名片陸張、臺灣高雄地方法院行政執行助理李家
榮名片肆張、臺灣臺北地方法院行政執行專員李家榮名片肆張、
李家榮印章壹顆、證件夾貳個、公文夾壹個均沒收。
被訴行使偽造私文書部分無罪。
    事  實
一、緣真實姓名年籍不詳之成年詐欺集團成員共同意圖為自己不
    法之所有，先由自稱為「劉國文」之男性詐騙集團成員於民
    國96年7 月30日上午10時許，以不詳電話撥打丙○○位於臺
    北縣板橋市○○○街90巷9-1 號住處之市內電話（02）0000
    0000號，向丙○○詐稱其所申辦之銀行帳戶因提供予洗錢集
    團使用，須到場製作筆錄，經丙○○表示不克到場，「劉國
    文」即開始詢問丙○○之基本資料，並稱該案係由一「王志
    中」書記官承辦，要求丙○○打電話向該承辦書記官報備。
    丙○○旋依「劉國文」之指示撥打「劉國文」偽稱之警用專
    用電話，而與一自稱「王志中」之男性詐欺集團成員聯繫，
    「王志中」即假冒高雄地方法院檢察署書記官之名義，向丙
    ○○訛稱因其提供帳戶供詐騙集團使用，又無法到庭，將凍
    結其所有資金財產，同時要求丙○○將其名下帳戶之資金新
    臺幣（下同）20萬元先交予其所指派之專員進行查證，經查
    證無誤即可立即發還，若丙○○未依指示辦理，將以妨害司
    法罪相繩，丙○○誤以為真而應允。上開詐騙集團成員旋於
    不詳地點，偽造「抬頭為財政部中央存款保險局、受文者：
    臺北地方法院檢察署、當事者：丙○○先生、代監管人：臺
    北地方法院檢察署、監管時間：中華民國96年7 月30日、監
    管金額、新臺幣貳拾萬元整、承辦檢察官：張紹斌、此致財
    政部中央金融監控管理中心」之收據（下稱中央存款保險局
    收據）乙紙。
二、乙○○於96年7 月30日近中午某時，因上述詐騙集團成員中
    真實姓名年籍不詳自稱「小武」之人允以2 萬元之報酬，竟
    與上述詐騙集團成員共同意圖不法之所有，基於詐欺取財之
    犯意聯絡，收受「小武」交付之上述中央存款保險局收據1
    紙、臺灣高雄地方法院行政執行助理曾瑞明名片6 張、臺灣
    高雄地方法院行政執行助理李家榮名片4 張、臺灣臺北地方
    法院行政執行專員李家榮名片4 張、李家榮印章1 個、證件
    夾2 個、公文夾1 個，由「小武」駕車搭載其前往丙○○上
    開住處，欲向丙○○收取20萬元。丙○○前與「劉國文」、
    「王志中」通話後，因發覺有異，經向警方查證，已得知上
    情係詐騙集團之詐騙行為。同日中午，前述自稱「王志中」
    之詐騙集團成員復撥打電話詢問丙○○是否已提領現金，丙
    ○○覆稱已提領20萬元，「王志中」即表示有一名為「李家
    榮」之專員將至其上開住處點收款項並帶回調查，同時將交
    付收據供丙○○收執，適乙○○於丙○○住處門外按壓門鈴
    ，並詢問前來應門之丙○○書記官是否在內，丙○○答稱其
    正與書記官通話中，且乘「王志中」書記官與乙○○通話之
    際，將乙○○抱住並經鄰居報警處理，乙○○與上述詐騙集
    團成員之詐欺取財犯行始未得逞。嗣警方到場後，於乙○○
    身上及皮包內扣得中央存款保險局收據1 紙、曾瑞明名片6
    張、臺灣高雄地方法院李家榮名片及臺灣臺北地方法院李家
    榮名片各4 張、李家榮印章1 個、證件夾2 個、公文夾1 個
    。
三、案經臺北縣政府警察局板橋分局移送臺灣板橋地方法院檢察
    署檢察官偵查起訴。
    理  由
壹、有罪部分（詐欺取財未遂部分）
一、證據能力部分
    本件檢察官、被告乙○○及其選任辯護人於本院準備程序中
    就本案卷內證據資料之證據能力均表示無意見（見本院96年
    9 月10日準備程序筆錄），且迄於言詞辯論終結前，亦未就
    本院所調查之證據主張有刑事訴訟法所定不得作為證據之情
    形，是應認已同意本案卷內證據資料均得作為本案證據，且
    經本院審酌後，認下列證據並無違法取證或證據力明顯偏低
    之情形，以資為證據並無不當，揆諸刑事訴訟法第159 條之
    5 規定意旨，本案經調查之證據，均有證據能力，合先敘明
    。
二、前揭犯罪事實，業據被告於本院審理中坦承不諱，核與證人
    丙○○於偵查及本院審理中證述之情節相符（見96年度偵字
    第17599號偵查卷第49頁、第50頁、本院卷第41頁至第43頁
    ），且有中央存款保險局收據1紙、臺灣高雄地方法院曾瑞
    明名片6張、臺灣高雄地方法院李家榮名片及臺灣臺北地方
    法院李家榮名片各4張、李家榮印章1個、證件夾2個、公文
    夾1個等物扣案足資佐證，足認被告之自白與事實相符，此
    部分事證至為明確，被告犯行堪以認定。
三、核被告所為，係犯刑法第339 條第3 項、第1 項之詐欺取財
    未遂罪。被告就此部分犯行，與上述自稱「王志中」、「劉
    國文」、「小武」等真實姓名年籍不詳之詐騙集團成員間有
    犯意聯絡及行為分擔，應論以共同正犯。被告與上述詐騙集
    團成員已著手於詐欺被害人丙○○行為之實行，但未發生詐
    取財物之犯罪結果而未遂，應依刑法第25條第2 項規定，按
    既遂犯之刑減輕之。爰審酌被告並無前科，有臺灣高等法院
    被告前案紀錄表在卷可稽，品行非惡，並兼衡其犯罪動機、
    目的、手段、所造成之損害程度，犯後坦承犯行，態度尚
??稱良好等一切情狀，量處如主文所示之刑，並諭知如易科罰
    金之折算標準，以資懲儆。扣案之中央存款保險局收據1 紙
    、臺灣高雄地方法院曾瑞明名片6 張、臺灣高雄地方法院李
    家榮名片及臺灣臺北地方法院李家榮名片各4 張、李家榮印
    章1 個、證件夾2 個、公文夾1 個，乃「小武」交付被告用
    以詐騙丙○○之物，業據被告於偵查中及本院審理中供承無
    訛，核屬共犯所有供犯罪所用之物，爰依刑法第38條第3 項
    、第1項第2款之規定諭知沒收。
貳、無罪部分（行使偽造私文書部分）
一、公訴意旨另以：被告乙○○與上述自稱「劉國文」、「王志
    中」等成年詐欺集團成員共同基於行使偽造私文書之犯意聯
    絡，「劉國文」、「王志中」於96年7 月30日上午10時許，
    於電話中先後以上述不實情節向丙○○進行詐騙。同日中午
    12時40分許，自稱為「王志中」之書記官復撥打電話詢問丙
    ○○是否已提領現金及金額多寡後，該詐騙集團成員即於不
    詳時地，偽造上開中央存款保險局收據1 紙，並將偽造之「
    檢察官張紹斌」、「高雄地方法院檢察署」印章盜蓋在前開
    偽造之收據上，隨即交予被告保管；「王志中」復於電話中
    向丙○○表示自稱為「李家榮」之專員將至住處收取20萬元
    ，同時將交付收據供丙○○收執；嗣於同日13時40分許，被
    告持前開偽造之收據及臺灣高雄地方法院行政執行助理、臺
    灣臺北地方法院行政執行專員李家榮之名片，並出示上開證
    件欲向丙○○索取詐欺款項20萬元之際，旋即遭丙○○制伏
    並報警處理，因認被告涉犯刑法第216 條、第210 條之行使
    偽造私文書罪嫌。
二、按犯罪事實應依證據認定之，無證據不得認定犯罪事實；不
    能證明被告犯罪者，應諭知無罪之判決，刑事訴訟法第154
    條第2 項、第301 條第1 項分別定有明文。又認定不利於被
    告之事實，須依積極證據，苟積極證據不足為不利於被告事
    實之認定時，即應為有利於被告之認定，更不必有何有利之
    證據；再犯罪事實之認定，應憑真實之證據，倘證據是否真
    實尚欠明確，自難以擬制推測之方式，為其判斷之基礎；刑
    事訴訟上證明之資料，無論為直接或間接證據，均須達於通
    常一般之人均不致有所懷疑，而得確信其為真實之程度，始
    得據為有罪之認定，若其關於被告是否犯罪之證明未能達此
    程度，而有合理懷疑之存在，致使無從形成有罪之確信，根
    據「罪證有疑，利於被告」之證據法則，即不得遽為不利被
    告之認定，最高法院30年上字第816 號、53年台上字第656
    號、76年台上字第4986號分別著有判例可資參照。
三、公訴人認被告涉犯刑法第216 條、第210 條之行使偽造私文
    書罪嫌，無非係以被告之供述及證人丙○○於警詢、偵查中
    之證詞為其論據。質之被告固坦承曾於96年7 月30日中午，
    持中央存款保險局收據、李家榮及曾瑞明之名片、李家榮印
    章等本件扣案物品前往丙○○住處之事實，惟堅詞否認有何
    行使偽造私文書之犯行，辯稱：伊係於網咖店認識「小武」
    ，於96年7 月30日上午，「小武」將上述扣案物品交付給伊
    ，伊不知其等物品之來源。因「小武」允諾給伊2 萬元之報
    酬，故伊才由「小武」駕車載往丙○○住處，欲向丙○○收
    取款項，伊進入丙○○住處，尚未向丙○○表明身分，亦未
    出示名片，旋即遭丙○○制伏等語。
四、經查：
(一)、按在紙上或物品上之文字、符號，依習慣或特約足以為表示
    其用意之證明者，關於偽造文書之罪固應以文書論。然名片
    僅有表明其為何人之作用，並不足為法律上一定用意之證明
    ，即不足以證明持名片者確為名片上所載姓名之本人，如持
    他人名片冒用他人名義行詐，僅能論以詐欺罪，其持他人名
    片之行為不過為便於行詐而已，不能併論以行使偽造私文書
    罪責（最高法院79年度台上字第1949號、81年度台上字第
    3128號判決意旨可資參照）。觀諸扣案之李家榮名片，其上
    僅印載李家榮之姓名、職稱、聯絡地址及電話號碼，應僅單
    純表示其人別，並未表示一定之內容，公訴人亦未舉證證明
    或說明該名片究具有何法律意義或足以表示其用意之證明，
    自難認上開李家榮名片為刑法所保護之私文書。公訴人以被
    告出示臺灣高雄地方法院行政執行助理、臺灣臺北地方法院
    行政執行專員「李家榮」之名片向丙○○索取詐欺款項20
    萬元，而認被告涉犯刑法之行使偽造私文書罪嫌，已難憑採
    。
(二)、再者，關於被告於96年7 月30日中午至丙○○前揭住處進行
    詐騙犯行之經過，業據證人丙○○於本院審理中具結證稱：
    96年7 月30日當天，一位自稱書記官之人打電話至伊住處，
    對方說高雄有查到一個洗錢的詐騙集團，用伊的戶頭去開戶
    詐騙別人，說要凍結伊的帳戶，叫伊把錢領出來，交給一個
    臺北的專員，他們會派人到伊家把錢帶走作調查。其後該書
    記官打電話來說，專員已經到巷口，後來被告就到伊家，伊
    那時就知道被告是詐騙集團的，本來伊要報警，但因時間急
    迫，伊就讓被告進來，被告問伊書記官是否有來，伊跟被告
    說伊正在與書記官講電話，該書記官叫伊不要掛電話，伊要
    跟專員說話，伊趁被告與書記官講電話時抓住被告，並叫伊
    兒子趕快喊救命，樓下的鄰居聽到後報警，嗣後即交由警方
    處理。被告到伊家至伊抓住被告之間不超過1 分鐘，伊只想
    先抓住他，怕影響家人安全，伊並無印象被告有無拿出偽造
    之證件，當時被告有掛名牌，名牌在胸前的口袋中，伊抓住
    被告時名片才跑出來，因為那時伊很緊急，伊沒注意看被告
    的名片，不能確定上面寫什麼。伊兒子一直問被告有無帶證
    件，被告說有，等到警察來時，被告皮包掉在地上，才看到
    裡面有專員之證件及印章等語明確（見本院96年9 月26日審
    判筆錄），核與證人丙○○於偵查中所證述：後來靠近中午
    時，「王志中」又打電話給伊，詢問伊有無領錢出來，伊說
    領了20萬元，對方說因為他要打點收之收據，故要確認金額
    ，並說專員叫李家榮，會去伊家點收金錢，並說人馬上就到
    ，此時家裡門鈴響了，對方叫伊先不要掛電話，並說他要跟
    專員交代事情，伊放下電話先去開門，結果被告站在伊面前
    ，被告問伊書記官是否來了，伊說沒有，伊正在與書記官講
    電話，並說書記官要找你聽電話，結果被告在聽電話時伊就
    把他抱住，並叫伊兒子、鄰居報警，之後警方即到場。當時
    被告有無說他是李家榮專員伊忘了，但後來伊兒子有問被告
    有無帶證件，被告說有，但伊怕被告有帶武器，還是抱住被
    告，警方來伊才看到被告手提包內有印章、向伊收取20萬元
    之收據、專員之名片等情（見同上偵查卷第50頁）相符，足
    見被告至丙○○住處後，尚未出示前開中央存款保險局收據
    、曾瑞明名片或李家榮名片予丙○○觀看，即已遭丙○○制
    伏，被告係於遭丙○○抓住後，胸前口袋中之名片方因拉扯
    而露出，其餘名片、印章、中央存款保險局收據等扣案物，
    亦係警方到場後，於被告手提包內查扣，是被告辯稱：其並
    未出示上開名片、證件或中央存款保險局收據予丙○○，並
    無何行使偽造私文書之行為等語，應屬有據。
(三)、證人丙○○於警詢中雖陳稱：被告至伊家時，拿出一張識別
    證說伊是地方法院之人，要兼管伊帳戶，要伊拿出20萬元給
    他等語（見同上偵查卷第7 頁），然觀諸丙○○之警詢筆錄
    ，證人丙○○對於被告至其住處到為警查獲之相關經過，僅
    有如前寥寥數語，未若其於偵查及本院審理中所證述之情節
    綦詳。且經公訴人於本院審理中提示偵查筆錄，詰問證人丙
    ○○被告於案發時是否曾出示證件之相關細節，證人丙○○
    明確證稱被告之名牌原置放於口袋中，係遭丙○○抓住後才
    露出。再衡以被告進入丙○○住處後，不到1 分鐘，旋於與
    自稱書記官之人通話之際遭丙○○制伏，期間至為短暫，且
    倘若被告確曾出示名片予丙○○及其子觀看，被告之子亦不
    致一直詢問被告是否有帶證件，是丙○○於本院審理中所稱
    ：其抓住被告後，被告胸前口袋內之名片才跑出來等語，自
    較其於警詢中之陳述可採，當難率以證人丙○○於警詢中之
    前開證詞，遽為不利於被告之認定。
(四)、公訴人又以被告於本院訊問時曾承認犯罪，而認被告確有行
    使偽造私文書之犯行云云。惟被告之自白本不得作為被告有
    罪判決之唯一證據，且須調查其他必要之證據，察其確與事
    實相符，方得作為證據，此觀刑事訴訟法第156 條第1 項、
    第2 項之規定自明。被告於本院準備程序及本院審理中既均
    堅決否認有行使偽造私文書之舉，其該部分辯解核與證人丙
    ○○於偵查及本院審理中之證述一致，業據本院詳述如前，
    自足採信，被告先前縱曾承認行使偽造私文書之罪名，該自
    白亦難認與事實相符，依前說明，當無從資為被告犯罪之證
    據。況觀諸本院96年8 月31日訊問筆錄，被告於本院訊問時
    雖承認犯罪，然同時亦供稱扣案之物品均係自伊皮包中找到
    等語，被告與辯護人於其後準備程序期日，復已澄清被告當
    時之真意僅係承認詐欺取財未遂部分，被告確無行使扣案之
    名片、收據等物品之行為，由此觀之，亦難謂被告就起訴書
    所載行使偽造私文書之犯罪事實有自白之情，公訴人此部分
    所指，尚有誤會。
(五)、另就被告如何取得上開中央存款保險局收據、李家榮印章、
    李家榮及曾瑞明名片等扣案物品乙節，被告於警詢、偵查及
    本院審理中均一致供稱該等物品係96年7 月30日當日由真實
    姓名年籍不詳綽號「小武」之人所交付，並由「小武」駕車
    搭載被告持上開物品至丙○○住處欲收取詐欺款項，該辯解
    經核尚無違常情，依此供述，被告自「小武」處收受本件扣
    案物品時，該等收據、名片、印章均已偽造或偽刻完成，實
    難認被告與「小武」或其他詐騙集團成員就偽刻李家榮印章
    、偽造中央存款保險局收據或其上印文之行為，有何犯意之
    聯絡或行為之分擔。再參諸本案於電話中向丙○○進行詐騙
    者並非被告，而係自稱「劉國文」、「王志中」之詐騙集團
    成員，且「王志中」二度與丙○○通話時，被告即同時攜帶
    上述扣案物品抵達丙○○住處，有前述丙○○於本院審理時
    之證言可佐，公訴人既未提出任何事證證明被告之上開辯解
    不足採信，或被告受「小武」之託前往丙○○住處收取款項
    後，另有偽造中央存款保險局收據及其上印文或偽刻李家榮
    印章之共同犯意或行為分擔，當無從僅憑被告持有該等物品
    之事實，遽論被告偽造私文書或偽刻印章之罪行。
五、綜上所述，本案依公訴人所提事證，尚不足使其所指被告行
    使偽造私文書之犯罪事實達於通常一般之人均不致有所懷疑
    ，而得確信為真實之程度。此外，復查無其他積極證據足資
    證明被告有行使偽造私文書之犯行，核屬不能證明被告犯罪
    ，應就此部分為被告無罪之諭知，以昭審慎。
據上論斷，應依刑事訴訟法第299 條第1 項前段、第301 條第1
項、刑法第28條、第339 條第1 項、第3 項、第25條第2 項、第
41條第1 項前段、第38條第1 項第2 款、第3 項、刑法施行法第
1??之1 第1 項、第2 項前段，判決如主文。
本案經檢察官林俊峰到庭執行職務。
中　　華　　民　　國　　96　　年　　10　　月　　31　　日
                  刑事第七庭  審判長法　官  胡堅勤
                                    法?官  李君豪
                                    法?官  吳佳穎
以上正本證明與原本無異
如不服本判決，應於判決送達後10日內敘明上訴理由，向本院提
出上訴狀（應附繕本），上訴於臺灣高等法院。
                                書記官　陳香君
中　　華　　民　　國　　96　　年　　10　　月　　31　　日
附錄本案論罪科刑法條全文：
中華民國刑法第339條（普通詐欺罪）
意圖為自己或第三人不法之所有，以詐術使人將本人或第三人之
物交付者，處5 年以下有期徒刑、拘役或科或併科1000元以下罰
金。
以前項方法得財產上不法之利益或使第三人得之者，亦同。
前二項之未遂犯罰之。
